【裁判字號】    98,訴,541
【裁判日期】    990119
【裁判案由】    分割共有物
【裁判全文】
臺灣彰化地方法院民事裁定  98年度訴字第541號
聲  請人  即
被        告  戊○○
              丁○○○
上列二人共同
訴 訟代理 人  楊錫楨律師
上列聲請人因與乙○○等人間請求分割共有物事件，對本院於民
國98年12月31日所為判決，聲請補充判決，本院裁定如下：
    主    文
聲請駁回。
    理    由
一、聲請意旨略以：本件共有人即被告甲○○曾將其所有坐落彰
    化縣員林鎮○○○段884地號土地（下稱系爭土地）應有部
    分480分之97設定抵押權（收件年期：彰化縣員林地政事務
    所民國85年員字第007951號，登記日期：85年6月11日，擔
    保債權總金額：本金最高限額新台幣（下同）300萬元，存
    續期間：85年6月7日起至115年6月6日止）予訴外人臺中商
    業銀行股份有限公司（下稱臺中商銀）；又本件共有人即被
    告丙○○曾將其所有系爭土地應有部分160分之43設定抵押
    權（收件年期：彰化縣員林地政事務所93年員資字第128760
    號，登記日期：93年12月14日，擔保債權總金額：本金最高
    限額300萬元，存續期限：不定期限）予本件共有人即原告
    乙○○；茲因聲請人於98年9月25日以告知訴訟狀及答辯狀
    ，聲明請求依照聲請人所提乙案分割，及上開抵押權於分割
    後分別移存於被告甲○○、丙○○所分得土地；惟本院於98
    年12月31日所為判決，就該抵押權移存於抵押人所分得土地
    之請求，漏未判決，爰依法聲請補充判決等語。
二、惟按聲請補充判決或裁定，以訴訟標的之一部或訴訟費用之
    裁判有脫漏者為限。駁回補充判決或裁定之聲請，以裁定為
    之（民事訴訟法第233條第1項、第5項、第239條參照）。次
    按「共有人自共有物分割之效力發生時起，取得分得部分之
    所有權。應有部分有抵押權或質權者，其權利不因共有物之
    分割而受影響。但有下列情形之一者，其權利移存於抵押人
    或出質人所分得之部分：一權利人同意分割。二權利人已參
    加共有物分割訴訟。三權利人經共有人告知訴訟而未參加。
    」、「分別共有土地，部分共有人就應有部分設定抵押權者
    ，於辦理共有物分割登記時，該抵押權按原應有部分轉載於
    分割後各宗土地之上。但有下列情形之一者，該抵押權僅轉
    載於原設定人分割後取得之土地上：一抵押權人同意分割。
    二抵押權人已參加共有物分割訴訟。三抵押權人經共有人告
    知訴訟而未參加。」，98年7月23日新修正施行民法第824條
    之1第1項、第2項、98年7月6日新修正土地登記規則第107條
    第1項分別定有明文。準此規定，可知新修正條文已明定抵
    押權之移存方式及法律效果，即無須當事人於分割共有物訴
    訟上為任何主張。是關於抵押權移存於抵押人分得部分，只
    要符合新修正民法第824條之1第2項但書或土地登記規則第
    107條第1項但書各款規定者，即應生法律規定之當然效果，
    無待當事人為任何聲明。縱有聲明者，法院亦無須於判決主
    文內諭知。
三、經查：訴外人臺中商銀經聲請人告知訴訟後，曾於98年10月
    7日具狀參加訴訟，嗣於98年11月4日具狀撤回參加，此情各
    有相關聲請狀及撤回狀附卷可參。是依民事訴訟法第263條
    規定之同一法理，應視同未參加訴訟。次查：原告乙○○身
    兼系爭土地共有人及被告丙○○所有系爭土地應有部分16 0
    分之43之抵押權人，既同為當事人，自無參加訴訟之必要。
    基此，本件抵押權人即原告乙○○及訴外人臺中商銀，分別
    有新修正民法第824條之1第2項但書第1款、第3款及新修正
    土地登記規則第107條第1項但書第1款、第3款規定之情形，
    則系爭土地分割後，系爭土地上所設定之上開抵押權，應生
    分別移存於抵押人即被告丙○○、甲○○各自分得土地之法
    定當然效果。是以，聲請人聲明請求將上開抵押權移存於抵
    押人分得土地，即無必要，本院亦無須於判決主文欄為准駁
    之諭知。
四、從而，本件判決核無訴訟標的之一部或訴訟費用之裁判有脫
    漏情事，聲請人聲請補充判決，不應准許，應予駁回。
五、爰依民事訴訟法第233條第5項，裁定如主文。
中    華    民    國    99    年     1    月    19    日
                  民事第一庭    法  官  陳正禧
以上正本係照原本作成。
如對本裁定抗告，須於裁定送達後10日內向本院提出抗告狀。
中    華    民    國    99    年     1    月    19    日
                                書記官  莊素美

司法院資訊處製作；財團法人民間司法改革基金會備份。
